【裁判字號】    98,簡上,7
【裁判日期】    980203
【裁判案由】    詐欺
【裁判全文】
臺灣彰化地方法院刑事判決               98年度簡上字第7號
上  訴  人
即  被  告  丙○○
上列上訴人因詐欺案件，不服本院九十七年度簡字第三四六號中
華民國九十七年九月三十日第一審簡易判決（原檢察官聲請簡易
判決處刑案號：九十七年度偵字第六八二一號、第七五八六號）
，提起上訴，本院管轄第二審合議庭判決如下：
    主  文
原判決關於幫助詐騙集團詐欺乙○○部分及定應執行刑部分，均
撤銷。
丙○○幫助意圖為自己不法之所有，以詐術使人將本人之物交付
未遂，處有期徒刑參月，如易科罰金，以新臺幣壹仟元折算壹日
。
其餘上訴（即關於幫助詐騙集團詐欺甲○○部分）駁回。
本判決第二項撤銷改判部分所處之有期徒刑參月與前項上訴駁回
部分所處之有期徒刑肆月，應執行有期徒刑伍月，如易科罰金，
以新臺幣壹仟元折算壹日。
    犯 罪 事 實
一、丙○○明知個人之帳戶關係本身之信用具有一身專屬之性質
    ，在現今金融機構開立帳戶使用並無特殊之條件與困難，而
    一般人均係使用自己之帳戶，如涉及使用他人之帳戶常與財
    產犯罪密切相關，且取得他人存摺之目的在於收取贓款及掩
    飾犯行使之不易遭人追查，其在能預見姓名年籍不詳之成年
    男子等人收受帳戶之目的係欲隱匿真實身分，以供犯罪集團
    進行詐欺犯罪所用下，竟仍基於幫助他人詐欺取財之不確定
    犯意，而其發生並不違背其本意之認識下，竟不顧他人所可
    能遭受之危害，容任他人藉以遂行犯罪，於民國九十七年六
    月十三日，在彰化縣員林鎮○○路某速食店，以新臺幣（下
    同）四千五百元之代價，將其所申辦之彰化銀行員林分行帳
    號00000000000000號帳戶及富邦銀行員林分
    行帳戶之存摺、印章、金融卡（含密碼），交付予真實姓名
    年籍不詳之成年男子，而容任他人使用上開帳戶，以此方法
    幫助他人實行詐欺取財犯罪。嗣該真實姓名、年籍不詳之成
    年男子所屬之詐欺集團成員以丙○○所交付之上開帳戶為犯
    罪工具，於九十七年六月二十日上午九時十分許，「黃經理
    」所屬詐騙集團成員撥打電話予乙○○佯稱：你的身分證被
    盜用，須趕快從池上郵局匯款至彰化銀行員林分行，匯給丙○○的人云云，致乙○○信以為真而陷於錯誤，乃於同日按
    指示將三十八萬零二百元匯入前開丙○○所申設之彰化銀行
    員林分行帳戶內，惟幸經警方及時趕到並勸導乙○○對方應
    係詐騙集團，乙○○始驚覺應係遭詐騙集團所詐騙，成功阻
    止匯款，故乙○○所匯之款項三十八萬零二百元並未匯至丙○○之彰化銀行帳戶，而未得逞，並循線查悉上情。
二、丙○○又另行基於幫助詐騙集團詐欺取財之犯意，於九十七
    年六月二十日透過報紙刊登之收購帳戶廣告而與對方聯繫後
    ，即以二千元之代價，將其所申辦之臺灣中小企業銀行北斗
    分行帳號00000000000號帳戶之存摺、金融卡（
    含密碼），寄送至對方指定之亞洲巴士中清排骨站「黃經理
    」收，而容任他人使用上開帳戶，以此方法幫助他人實行詐
    欺取財犯罪。嗣該真實姓名、年籍不詳之自稱「黃經理」所
    屬之詐欺集團成員以丙○○所交付之上開帳戶為犯罪工具，
    於九十七年六月二十三日晚上五時三十八分許，「黃經理」
    所屬詐騙集團成員撥打電話予甲○○佯稱：你先前從事網路
    購物之際，誤遭設定為分期付款，故需至自動提款機前操作
    確認等語，致甲○○信以為真而陷於錯誤，乃於同日晚上六
    時三十分許，按指示操作自動櫃員機，從而匯款二萬一千零
    十二元至前開丙○○所申設之臺灣中小企業銀行帳戶內，旋
    遭提領殆盡，嗣經甲○○察覺有異，發覺受騙乃報警，始循
    線查悉上情。
三、案經彰化縣警察局員林分局及北斗分局分別報請臺灣彰化地
    方法院檢察署檢察官偵查起訴。
    理  由
壹、程序方面：
    按被告以外之人（包括證人、鑑定人、告訴人、被害人及共
    同被告等）於審判外之陳述雖不符刑事訴訟法第一百五十九
    條之一至之四等四條之規定，而經當事人於審判程序同意作
    為證據，法院審酌該言詞陳述或書面陳述作成時之情況，認
    為適當者，亦得為證據；當事人、代理人或辯護人於法院調
    查證據時，知有刑事訴訟法第一百五十九條第一項不得為證
    據之情形，而未於言詞辯論終結前聲明異議者，視為有前項
    之同意，同法第一百五十九條之五定有明文。立法意旨在於
    傳聞證據未經當事人之反對詰問予以核實，原則上先予排除
    。惟若當事人已放棄反對詰問權，於審判程序中表明同意該
    等傳聞證據可作為證據；或於言詞辯論終結前未聲明異議，
    基於尊重當事人對傳聞證據之處分權，及證據資料愈豐富，
    愈有助於真實發見之理念，且強化言詞辯論主義，使訴訟程
    序得以順暢進行，上開傳聞證據亦均具有證據能力。本件證
    人乙○○及甲○○二人固曾於警詢中為陳述，其性質雖屬傳
    聞證據，惟查無符合同法第一百五十九條之一至之四等前四
    條之情形，其等所為之上開警詢筆錄內容，業經本院審理時
    予以提示並告以要旨，且經檢察官及被告表示意見，當事人
    已知上述筆錄乃傳聞證據，且未於言詞辯論終結前對該等筆
    錄內容聲明異議，依上開規定，是其等於警詢中之證言已擬
    制同意其有證據能力，本院審酌上開筆錄作成時，較無人情
    施壓或干擾，亦無不當取供之情形，認為以之作為本案之證
    據亦屬適當，是其等於警詢中之證言自具有證據能力。
貳、實體部分：
一、訊據被告丙○○固對上開彰化銀行及臺灣中小企業銀行帳戶
    為其以本人名義所開立及其將上開帳戶之存摺、提款卡及密
    碼等物交付予真實姓名、年籍不詳之成年男子及姓名、年籍
    不詳自稱「黃經理」之成年人等情均坦承不諱，惟矢口否認
    有何幫助詐欺取財之犯行，辯稱：對方並沒有跟我說他們是
    詐騙集團，他說他是當舖業者，我不知道我的帳戶會讓人家
    拿去作詐騙，且我是因為對方跟我說我之前所交付之彰化銀
    行及富邦銀行帳戶不能使用，叫我要再補寄臺灣中小企業銀
    行的存摺，所以我才又寄該帳戶，而非又將臺灣中小企業銀
    行的帳戶販賣予詐騙集團云云。經查：
（一）被害人乙○○確因遭詐騙集團成員以電話詐騙後，因而陷
      於錯誤，而依指示至池上郵局匯款至被告之上開彰化銀行
      帳戶，幸經警方及時趕到並勸導，故被害人乙○○所匯之
      款項三十八萬零二百元並未匯至被告之彰化銀行帳戶，而
      未得逞；又被害人甲○○確因遭詐騙集團成員以電話詐騙
      後，因而陷於錯誤，而依指示操作自動櫃員機因而匯款至
      被告之上開臺灣中小企業銀行帳戶，並隨即遭人領走所匯
      入之款項，嗣被害人乙○○及甲○○二人查覺有異始知遭
      詐騙等情，業據證人即被害人乙○○及甲○○等人於警詢
      時證述甚詳，並有臺灣中小企業銀行北斗分行函覆之顧客
      資料卡及交易明細、彰化商業銀行員林分行函覆之個人戶
      顧客資料卡、存摺存款帳戶資料及交易明細查詢、臺東縣
      警察局關山分局函、臺東縣警察局關山分局池上分駐所受
      理詐騙帳戶通報警示簡便格式表、臺東縣警察局關山分局
      池上分駐所員警工作紀錄簿、被害人甲○○之華南商業銀
      行自動存提款機交易明細表、被害人乙○○之郵政跨行匯
      款申請書一份在卷可稽，足徵被告所申設之上開彰化銀行
      及臺灣中小企業銀行帳戶，確均遭詐騙集團成員作為實施
      詐欺取財之用。
（二）被告雖辯稱其係因對方表示其之前所交付之彰化銀行及富
      邦銀行帳戶不能使用，要其再補寄臺灣中小企業銀行的存
      摺，其始又寄該帳戶，而非其又將臺灣中小企業銀行的帳
      戶販賣予詐騙集團云云。然被告於九十七年八月三日警詢
      時即供稱：（問：你一共賣幾本存摺給該男子？共獲利多
      少？）有(1)臺灣企銀北斗分行、(2)富邦銀行員林分行及(3)
      彰化銀行員林分行等，我共賣了三本；彰化銀行員林分行
      這本賣二千元，富邦銀行員林分行賣二千五百元，另外臺
      灣企銀北斗分行，買方還沒給我錢，就失去連絡了，所以
      我只有拿到四千五百元等語（見員警分偵字第０九七００
      一八四九號警卷第二頁），又被告於九十七年七月十二日
      警詢時即供稱：（問：臺灣中小企業銀行北斗分行的存摺
      及提款卡販賣多少錢給他人？）他跟我說是二千元，然後
      他說要叫他們業務員拿給我，結果也沒有拿給我等語（見
      北警分偵字第０九七００一一一三五號警卷第三頁），且
      被告於檢察官訊問時及本院亦均供稱：九十七年六月十三
      日那次我是四千五百元賣二本帳戶；九十七年六月二十日
      那次我是以二千元代價賣的等語，是以被告於本院審理時
      又翻異前詞，顯係事後避重就輕之詞，不足採信。
（三）另按刑法上之故意，分直接故意（確定故意）與間接故意
      （不確定故意），「行為人對於構成犯罪之事實，明知並
      有意使其發生者」為直接故意，「行為人對於構成犯罪之
      事實，預見其發生而其發生並不違背其本意者」為間接故
      意；一般人至金融機構開設帳戶並非難事，如非因財產犯
      罪等不法目的，依常情並無捨棄自己帳戶而迂迴以花費金
      錢或其他方法向無相當信賴關係之陌生人取得帳戶使用之
      理，且近年來以退稅或中獎等不實電話內容而詐欺取財之
      犯罪類型層出不窮，該等犯罪，多數均係利用他人帳戶作
      為詐欺所得財物之出入帳戶，業經媒體廣為披載，是依一
      般人通常之知識、智能及經驗，均已深知向陌生人購買、
      承租或其他方法取得帳戶之人，多係欲藉該帳戶取得不法
      犯罪所得，且隱匿實際身分，以逃避司法單位之追查，若
      此社會現實，恆係一般人本於日常生活經驗即可體察，被
      告對此自亦難諉為不知，而被告於本院第一審行準備程序
      時即供稱：（問：你是否知道把帳戶交給不認識的人，會
      被作為不法利用？）是，我有懷疑等語（見原審卷第十九
      頁），故被告將彰化銀行及臺灣中小企業銀行帳戶之存摺
      、提款卡與密碼交付予不詳姓名、年籍之成年男子，導致
      該帳戶將來可能被用來作為詐欺取財等非法用途之工具乙
      節，應有所預見，且不違背其本意。是以，被告猶提供所
      有之上開帳戶予該不詳姓名、年籍之成年男子及其所屬之
      詐欺集團成員使用，足認被告主觀上容任該詐欺集團將上
      開帳戶作為詐欺取財之指定帳戶使用，準此，被告確有幫
      助詐欺取財之不確定故意甚明。
（四）綜上所述，被告前揭所辯顯係事後飾卸之詞，無足採信。
      本件事證明確，被告犯行堪予認定，應予依法論科。
二、按未遂犯指已著手於犯罪行為之實行而不遂，或不能生犯罪
    之結果者而言，所謂著手指實行犯意，尚未達犯罪既遂之程
    度，最高法院二十年上字第八二三號判例可參。查真實姓名
    、年籍不詳之詐騙集團成員，意圖為自己不法之所有，以上
    開方式詐騙被害人乙○○，被害人乙○○因而陷於錯誤，而
    依指示至池上郵局匯款三十八萬零二百元至被告之上開彰化
    銀行帳戶，惟幸經警方及時趕到並勸導，故被害人乙○○所
    匯之款項三十八萬零二百元並未匯至被告之彰化銀行帳戶，
    而未得逞，是核該詐欺集團成員就詐騙被害人乙○○所為，
    係犯刑法第三百三十九條第三項、第一項之詐欺取財未遂罪
    ；就詐騙甲○○所為，則係犯刑法第三百三十九條第一項之
    詐欺取財既遂罪。次查被告雖先後二次將上開銀行帳戶之存
    摺、印章、提款卡、密碼提供予施以詐騙者使用，如前所述
    ，惟既未見其有何參與詐騙告訴人行為之積極證據，固無從
    認屬上開詐欺取財行為之共同正犯。然而，被告將其所有之
    上開帳戶提供予他人作為詐欺取財之匯款指定之帳戶，乃係
    基於幫助他人詐欺取財之犯意，而被告提供上揭帳戶予他人
    之行為，復屬詐欺取財構成要件以外之行為，則被告自屬以
    幫助之意思，參與詐欺取財構成要件以外之行為，故核被告
    交付彰化銀行存摺、提款卡及密碼予詐欺集團成員詐騙被害
    人乙○○所為，係犯刑法第三十條第一項、第三百三十九條
    第三項、第一項之幫助詐欺取財未遂罪；就交付臺灣中小企
    業銀行存摺、提款卡及密碼予詐欺集團成員詐騙被害人甲○○所為，則係犯刑法第三十條第一項、第三百三十九條第一
    項之幫助詐欺取財既遂罪。被告先後二次販賣帳戶予詐欺集
    團成員，分別幫助該詐欺集團犯詐欺取財罪，為幫助犯，均
    應依刑法第三十條第二項之規定減輕其刑。被告先後二次販
    賣帳戶予詐欺集團成員，犯意各別，行為亦殊，應予分論併
    罰。
三、撤銷改判部分：
    原審認被告幫助詐騙集團詐騙乙○○部分所犯刑法第三十條
    第一項、第三百三十九條第一項之幫助詐欺取財犯行事證已
    臻明確，予以論罪科刑，固非無見，惟查，被告所為幫助詐
    騙集團詐騙被害人乙○○所示之幫助詐欺取財犯行，雖被害
    人乙○○因而陷於錯誤，而依指示至池上郵局匯款至被告之
    上開彰化銀行帳戶，惟幸經警方及時趕到並勸導，故被害人
    乙○○所匯之款項三十八萬零二百元並未匯至被告之彰化銀
    行帳戶，而未得逞，然原審誤認被害人乙○○確因遭詐騙集
    團成員詐騙而已將三十八萬零二百元匯入被告之彰化銀行帳
    戶，因而認被告此部分之犯行係屬幫助詐欺取財既遂，此部
    分有適用法則不當之違誤，被告上訴意旨雖無理由，惟原判
    決此部分既有前揭可議之處，仍應由本院將原判決關於幫助
    詐騙集團詐騙乙○○部分及定應執行刑部分予以撤銷改判。
    爰審酌被告任意提供彰化銀行帳戶予不法份子使用，且其所
    提供帳戶非惟幫助詐騙者遂行詐財目的，同時使詐欺者得以
    隱匿其真實身分，減少遭查獲之風險，愈使其肆無忌憚，加
    深犯罪之猖獗，致使社會經濟遭受重大危害，及其犯罪後之
    態度等一切情狀，量處如主文第二項所示之刑，並依刑法第
    四十一條第一項前段之規定諭知易科罰金之折算標準，以資
    懲儆。
四、上訴駁回部分：
    原審認被告幫助詐騙集團詐騙甲○○部分所犯刑法第三十條
    第一項、第三百三十九條第一項之幫助詐欺取財犯行事證已
    臻明確，予以論罪科刑，量處有期徒刑四月，並諭知易科罰
    金之折算標準，以資懲儆。經核原審判決關於幫助詐騙集團
    詐騙甲○○部分認事用法核無違誤，量刑亦屬妥適，被告上
    訴意旨雖指稱原審量刑過重，此部分上訴並無理由，應予駁
    回。
五、本案被告就前開上訴駁回部分及撤銷改判部分被判處之有期
    徒刑，因合於數罪併罰規定，爰依刑法第五十一條第五款之
    規定，就此部分定被告應執行刑為有期徒刑五月，並依刑法
    第四十一條第二項、第一項之規定，諭知易科罰金之折算標
    準，併此敘明。
據上論斷，應依刑事訴訟法第四百五十五條之一第一項、第三項
、第三百六十九條第一項前段、第三百六十四條、第三百六十八
條、第二百九十九條第一項前段，刑法第三十條第一項前段、第
二項、第三百三十九條第三項、第一項、第二十五條第二項、第
五十一條第五款、第四十一條第一項前段、第二項，刑法施行法
第一條之一，判決如主文。
本案經檢察官陳茂榮到庭執行職務。
中    華    民    國    98    年    2     月    3     日
                  臺灣彰化地方法院刑事第二庭
                                  審判長法官   石馨文
                                  法      官   陳秋錦
                                  法      官   羅永安
以上正本證明與原本無異。
本件不得上訴。
中    華    民    國    98    年    2     月     3     日
                                  書  記  官   洪年慶
附錄本案論罪科刑法條全文：
刑法第三百三十九條
意圖為自己或第三人不法之所有，以詐術使人將本人或第三人之
物交付者，處 5 年以下有期徒刑、拘役或科或併科 1 千元以下
罰金。
以前項方法得財產上不法之利益或使第三人得之者，亦同。
前二項之未遂犯罰之。


司法院資訊處製作；財團法人民間司法改革基金會備份。
